ACORDAO-COMPLETO-2518387

ACÓRDÃO 18638/2021 ATA 40/2021 - PRIMEIRA CÂMARA

VISTOS, relatados e discutidos estes autos em que se aprecia ato de admissão emitido Banco do Brasil S.A.;
ACORDAM os Ministros do Tribunal de Contas da União, reunidos em Sessão da Primeira Câmara, com fundamento no art. 71, inciso III, da Constituição Federal, nos arts. 1º, inciso V, e 39, inciso I, da Lei 8.443/1992, no art. 260, § 1º, do RI/TCU e ante as razões expostas pelo Relator, em:
9.1. considerar ilegal o ato de admissão emitido em favor de Mariana Santos Menezes, negando-lhe registro;
9.2. esclarecer à entidade de origem que a presente admissão poderá ser mantida, em razão de estar amparada por decisão judicial transitada em julgado;
9.3. dar ciência desta deliberação ao Banco do Brasil S.A. e à interessada.

Atos de admissão.

Primeira Câmara

Banco do Brasil S.A.

3. Interessados/Responsáveis:
3.1. Interessado: Mariana Santos Menezes (XXX.348.425-XX).

13.1. Ministros presentes: Vital do Rêgo (na Presidência), Walton Alencar Rodrigues (Relator) e Jorge Oliveira.
13.2. Ministro-Substituto convocado: Augusto Sherman Cavalcanti.

WALTON ALENCAR RODRIGUES

Adoto, como relatório, a instrução da Sefip, cuja proposta foi acolhida pelo representante do Parquet especializado:
"INTRODUÇÃO
1.	Trata-se de ato de admissão, submetido, para fins de registro, à apreciação do Tribunal de Contas da União (TCU) , de acordo com o art. 71, inciso III, da Constituição Federal.  O ato foi cadastrado e disponibilizado ao TCU por intermédio do Sistema e-Pessoal, na forma do art. 2º e 4º da Instrução Normativa TCU 78/2018.
2.	O ato desse processo pertence às seguintes unidades:
2.1.	Unidade emissora: Banco do Brasil S.A.
2.2.	Unidade cadastradora:  Banco do Brasil S.A.
2.3.	Subunidade cadastradora: BANCO DO BRASIL - SUC.
EXAME TÉCNICO
Procedimentos aplicados
3.	Os procedimentos para exame, apreciação e registro de atos de pessoal encontram-se estabelecidos na Instrução Normativa TCU 78/2018 e na Resolução TCU 206/2007. Essas normas dispõem que os atos de pessoal disponibilizados por meio do e-Pessoal devem ser submetidos previamente a críticas automatizadas, com base em parâmetros predefinidos.
4.	As críticas das informações cadastradas na etapa de coleta do ato foram elaboradas e validadas levando-se em conta as peculiaridades de cada ato. Os itens verificados nessa etapa são inerentes a dados cadastrais, fundamentos legais, mapa de tempo, ficha financeira, assim como eventuais ocorrências de acumulação. Trata-se de verificações abrangentes, minuciosas e precisas e sem a necessidade de ação humana e, portanto, menos suscetível a falhas. As críticas aplicadas estão discriminadas no sistema, no Menu e-Pessoal, opção "Crítica", que podem ser acessadas mediante concessão de perfil específico a servidores do TCU responsáveis pela análise.
5.	Além das críticas automatizadas, há verificação humana adicional no caso de haver alertas do sistema ou informações não formatadas, como esclarecimentos do gestor ou do controle interno.  
6.	As críticas também consideram os registros do Sistema Integrado de Administração de Recursos Humanos (Siape) . O Siape disponibiliza informações atualizadas sobre as parcelas que integram os proventos, diferentemente, portanto, do e-Pessoal, que informa as parcelas no momento do registro do ato. 
7.	Essa confrontação com o Siape fornece uma visão atual e verdadeira da situação, o que permite descaracterizar irregularidades e inconsistências que, embora constantes do e-Pessoal, já foram corrigidas.
8.	As verificações detectadas no ato encontram-se discriminadas na aba de pendências do ato no sistema e-Pessoal, bem como no espelho do ato contemplado por esta instrução.
Exame das Constatações
9.	Ato: 24650/2017 - Interessado: MARIANA SANTOS MENEZES - CPF: XXX.348.425-XX
9.1.	Parecer do Controle Interno: considerar o ato Legal.
9.2.	Constatação e análise: 
9.2.1.	Data da contratação é posterior à data de validade do processo seletivo.
a.	Justificativa do Gestor de Pessoal: Decisão Judicial. Gestor anexou os seguintes documentos: PROCESSO nº 0000639-06.2016.5.19.0001 (RO) -Sentença judicial.
b.	Análise do Controle Interno: Justificativa do gestor esclarece pendência
c.	Análise da Equipe Técnica: Ilegal
Trata-se de decisão da Segunda Turma do TRT da 19ª Região em Recurso Ordinário, no qual os recorrentes, dentre eles a interessada, requereram a condenação do Banco do Brasil à obrigação de convocá-los para a realização dos exames médicos admissionais e consequente contratação, por alegarem que foram preteridos com a contratação de terceirizados. Entenderam os desembargadores daquele TRT que restou configurado o desvio de finalidade do ato administrativo e concederam o direito pleiteado em acórdão de 4/5/2017, já com trânsito em julgado e autos arquivados definitivamente em 26/11/2018. 
Entende-se que assistiu razão à interessada, no entanto, a contração ocorreu após o prazo de validade do concurso. Em situações similares, esta Corte de Contas vem negando o registro a admissões realizadas após a validade do concurso, mesmo em obediência a mandado judicial, porém, sem adotar providências para a cessação do vínculo. Podem ser citados como exemplo os seguintes precedentes: Acórdãos 7135/2014, 7464/2014, 7882/2014, 671/2015, 1140/2015, 2595/2015, 3091/2015, 3251/2015, 3618/2015 e 3503/2016, todos da Primeira Câmara, de relatoria do Ministro Benjamin Zymler; Acórdão 3713/2019-TCU-Segunda Câmara, de relatoria da Ministra Ana Arrais. Portanto, seguindo a linha jurisprudencial da Corte de Contas, entende-se que o ato de admissão em análise deve ter o registro negado, sem a adoção de providências para tornar sem efeito a contratação em questão.
9.3.	O quadro resumo de ocorrências e, quando for o caso, o detalhamento da norma legal e da jurisprudência para a inconsistência acima elencada encontra-se no anexo II dessa instrução. 
9.4.	Encaminhamento do ato: 
9.4.1.	Considerar ILEGAL e negar o registro do ato de MARIANA SANTOS MENEZES, com base nos arts. 71, inciso III, da Constituição Federal, 1º, inciso V, e 39, inciso II, da Lei 8.443/1992 e 260, § 1º, do Regimento Interno.
CONCLUSÃO
10.	A abrangência e a profundidade das verificações levadas a efeito fundamentam convicção de que o ato 24650/2017 pode ser apreciado pela ilegalidade, em razão das irregularidades apontadas no item Exame das Constatações desta instrução, que representam afronta à legislação e à jurisprudência de referência.
11.	O aludido ato deu entrada neste Tribunal há menos de cinco anos, não sendo aplicável, portanto, o procedimento de contraditório e ampla defesa determinado pelo Acórdão 587/2011-TCU-Plenário.
PROPOSTA DE ENCAMINHAMENTO
12.	Ante o exposto, com fundamento no art. 71, inciso III, da Constituição Federal, no art. 1º, inciso V, e art. 39, incisos I e II, da Lei 8.443/1992, no art. 260 do Regimento Interno do Tribunal de Contas da União, propõe-se: 
12.1.	Considerar ILEGAL e negar o registro do ato de MARIANA SANTOS MENEZES."

não há.

Procuradora-Geral Cristina Machado da Costa e Silva.

ATO DE ADMISSÃO. BANCO DO BRASIL. CONTRATAÇÃO APÓS O TÉRMINO DO PRAZO DE VALIDADE DO CONCURSO. ILEGALIDADE. NEGATIVA DE REGISTRO. SENTENÇA JUDICIAL TRANSITADA EM JULGADO. POSSIBILIDADE DE SUBSISTÊNCIA DA ADMISSÃO COM A MANUTENÇÃO DE SEUS EFEITOS.

ATOS DE ADMISSÃO (ADS)

Secretaria de Fiscalização de Integridade de Atos e Pagamentos de Pessoal e de Benefícios Sociais (Sefip).

Trata-se de ato de admissão de Mariana Santos Menezes, emitido pelo Banco do Brasil S.A., submetido à apreciação deste Tribunal, nos termos do art. 71, inciso III, da Constituição Federal. 
A Secretaria de Fiscalização de Integridade de Atos e Pagamentos de Pessoal e de Benefícios Sociais deste Tribunal (Sefip) e o Ministério Público junto a esta Corte manifestaram-se pela ilegalidade do ato, com a negativa de seu registro, tendo em vista que a admissão em exame ocorreu após o prazo de validade do concurso. A unidade técnica, acompanhada pelo MP/TCU, deixou de propor, no entanto, a adoção de providências para tornar sem efeito a contratação em questão, em razão de sentença judicial transitada em julgado que amparou a referida admissão.
Acolho as conclusões dos pareceres precedentes, incorporando-as às minhas razões de decidir.
Inicialmente, registro que o ato em exame deu entrada neste Tribunal há menos de cinco anos, em consonância com a tese fixada pelo STF no julgamento do RE 636.553/RS, da relatoria do E. Ministro Gilmar Mendes (Pleno, j. 19/2/2020, DJE 26/5/2020) .
Como bem evidenciado pela unidade instrutora, o presente ato de admissão decorreu de decisão judicial proferida pela Segunda Turma do Tribunal Regional do Trabalho da 19ª Região, em sede de Recurso Ordinário (Processo 0000639-06.2016.5.19.0001) , que determinou que o Banco do Brasil convocasse a interessada para a realização de exames médicos admissionais e, caso lograsse êxito, procedesse na sequência à sua contratação. Referida decisão judicial foi exarada em 4/5/2017 e transitou em julgado em 21/11/2018.
Da análise do formulário de peça 3, conclui-se que o concurso público teve a sua validade encerrada em 8/5/2016. Por sua vez, a interessada foi contratada em 12/6/2017. Desse modo, o ato de admissão viola o art. 37, inciso III, da Carta Magna, motivo pelo qual deve ser julgado ilegal, com negativa de seu registro, nos termos propostos pela unidade técnica.
A despeito de considerar o ato ilegal e negar-lhe registro, esclareço que a presente deliberação não possui, por óbvio, o condão de se sobrepor à decisão proferida pelo Poder Judiciário. Por esse motivo, não serão expedidas determinações à entidade de origem para a interrupção dos pagamentos, tampouco para a cessão do vínculo contratual, em observância à decisão judicial que ordenou a admissão da interessada pelo Banco do Brasil.
Por essas razões, julgo ilegal o presente ato de admissão, negando-lhe registro, sem prejuízo de que a relação contratual seja mantida, visto que se encontra amparada por decisão judicial transitada em julgado.
Ante o exposto, voto para que seja adotada a minuta de acórdão que submeto à deliberação deste Colegiado.
TCU, Sala das Sessões, em 23 de novembro de 2021.
WALTON ALENCAR RODRIGUES 
Relator